【裁判字號】    94,重上更(一),634
【裁判日期】    950329
【裁判案由】    詐欺等
【裁判全文】
臺灣高等法院臺南分院刑事判決
上  訴  人  臺灣臺南地方法院檢察署檢察官
被      告  甲○○
選任辯護人  洪梅芬  律師
            李季錦  律師
            涂欣成  律師
上列上訴人因被告詐欺等案件，不服臺灣臺南地方法院八十九年
度訴字第一四二四號中華民國九十一年四月十一日第一審判決（
起訴案號：臺灣臺南地方法院檢察署八十九年度偵字第一○四三
二號），提起上訴，經最高法院第一次發回更審，本院判決如下
：
      主      文
上訴駁回。
      理      由
一、公訴意旨略以：被告甲○○與鄭罔受（已於民國八十九年十
    一月一日死亡，由原審另行諭知不受理之判決）共同基於意
    圖為自己不法所有之犯意聯絡，於八十三年十月十三日，共
    謀以鄭罔受之子乙○○所有坐落臺南縣新市鄉市六八─
    三○號、六八─三一號、六八─三四號、六八─三五號及六
    八─三七號等五筆土地，向農會辦理抵押貸款，由鄭罔受盜
    用乙○○之印章，偽造「不動產抵押契約」、「土地、建築
    改良物抵押權設定契約書」、「中長期放款借據」等文件，
    並由甲○○在上開文件上偽造乙○○之署押，使乙○○為擔
    保物提供人兼連帶保證人，足生損害於乙○○，嗣由甲○○
    持上開文件向臺南縣新市鄉農會辦理不動產抵押貸款，利用
    不知情之臺南縣新市鄉農會所僱用之代書李麗育持向臺南縣
    新化地政事務所辦理設定最高限額抵押權新臺幣（下同）六
    百二十五萬之登記，並使臺南縣新化地政事務所承辦人員將
    此不實事項登載於土地登記簿上，足生損害於乙○○及地政
    機關對地籍資料管理之正確性，而臺南縣新市鄉農會亦因該
    不實之抵押權設定登記而陷於錯誤，同意貸款五百萬元予鄭
    罔受，該筆貸款由甲○○分得三百萬元，鄭罔受則分得二百
    萬元。因認被告甲○○涉犯刑法第二百十六條、第二百十條
    行使偽造文書罪嫌、同法第二百十六條、第二百十四條之行
    使公務員登載不實文書罪嫌及同法第三百三十九條第一項之
    詐欺取財罪嫌云云。
二、公訴人認被告甲○○涉有詐欺、偽造文書等罪嫌，無非以右
    揭事實，業據告訴人乙○○指訴歷歷，復據被告鄭罔受供陳
    在卷，且告訴人為該貸款之擔保物提供人兼連帶保證人，其
    就該貸款所擔負之清償責任較之借款人即同案被告鄭罔受及
    連帶保證人即被告甲○○為重，倘謂告訴人於如此不利條件
    下，仍授權不識字之鄭罔受辦理貸款事宜，且將貸款之六成
    即三百萬元任由被告甲○○取用，實違常情，並有「不動產
    抵押契約」、「土地、建築改良物抵押權設定契約書」、「
    中長期放款借據」等資為依據。
三、訊據被告甲○○否認有右揭詐欺、偽造文書犯行，辯稱：伊
    與同案被告鄭罔受認識十幾年，是很好的朋友，過去鄭罔受
    與伊即有資金往來，伊不知道鄭罔受持告訴人名下之五筆土
    地供作擔保及以告訴人為連帶保證人向臺南縣新市鄉農會辦
    理貸款，事先未經其子即告訴人乙○○之同意，伊是在鄭罔
    受要伊擔任該貸款之連帶保證人時，才知道鄭罔受欲辦理該
    抵押貸款，鄭罔受取得農會核貸之五百萬元後，主動將三百
    萬元借伊，伊無何詐欺或偽造文書之犯行等語。經查：
  (一)告訴人固指鄭罔受未經其授權，以其所有坐落臺南縣新市鄉市六八─三○號、六八─三一號、六八─三四號、六八
    ─三五號及六八─三七號等五筆土地供作擔保，向臺南縣新
    市鄉農會辦理抵押貸款並以其名義擔任連帶保證人云云。同
    案被告鄭罔受於偵查中亦供稱：「貸款是甲○○辦的，錢也
    是甲○○拿去用的，乙○○印章是我自家裡抽屜拿取交甲○
    ○使用，其中有二百萬是我用的，甲○○使用三百萬元；當
    初是甲○○教唆我貸款，乙○○未授權我貸款，錢由我與甲
    ○○朋分花用。」云云（偵查卷第七十七頁）。惟查，鄭罔
    受係告訴人之母，且與被告甲○○有借款債務糾紛，其於本
    件告訴人告訴被告甲○○詐欺等罪嫌之案件中雖亦處於共同
    被告之地位，然因其與告訴人關係密切，與被告甲○○又有
    債務糾葛，所為上開供詞是否與真實相符，乃有調查其他證
    據之必要。
  (二)公訴意旨認本件貸款文件「不動產抵押契約」、「土地、建
    築改良物抵押權設定契約書」、「中長期放款借據」上「乙
    ○○」之署押均係被告甲○○所偽簽乙節，經原審就上揭「
    中長期放款借據」上「乙○○」之字跡，與原審審理時命被
    告當庭書寫「乙○○」之文字及被告提出其平時書寫之字跡
    （原審卷第二六九頁證物袋「電話號碼簿」）比對結果，無
    論形體、特徵、運筆方式均不相同。復經原審將上開筆跡送
    請內政部警政署刑事警察局作筆跡鑑定結果，亦認「中長期
    放款借據」上「乙○○」簽名筆跡與「電話號碼簿內」以鉛
    筆圈記之「鄭」、「勝」、「賢」三字筆跡不相符，有該局
    九十年十二月十二日刑鑑字第二二六五○四號函一紙在卷可
    佐，足徵前揭「中長期放款借據」上之「乙○○」字跡非被
    告偽簽。又查，證人即辦理本件貸款抵押設定之臺南縣新市
    鄉農會職員李麗育於原審審理時證稱：「問：八十三年十月
    十三日有無代理乙○○設定提示的新市鄉市六八之三一
    、六八之三十、六八之三七、六八之三五、六八之三四地號
    土地及其上二棟建物抵押設定登記申請書？答：有。問：該
    抵押權設定契約書、土地登記申請書、不動產抵押契約，其
    上鄭罔受、乙○○之字跡及印文是否你所寫、所蓋？答：均
    是我替他們所寫及所蓋的，因為要辦理抵押設定，他們要提
    供身分證、戶籍謄本、印鑑證明、印鑑、所有權狀交給我，
    我再依照上開資料幫他們書寫申請文件，並將該資料連同申
    請文件送到地政事務所審查。」；「問：上一庭期你到庭作
    證，所說的話是否實在？答：契約書及約定書上的字跡是我
    寫的，上面的印章因為時間太久了，我已不記得了，若是我
    蓋的印章一定是他們拿到農會的。契約書及約定書我作業完
    成後，我還要送給農會承辦人員核閱，再蓋農會的印章，還
    有理事長用印後才送地政機關辦理設定登記。我在八十三年
    在農會是辦理代書業務，現在不是了。」（原審卷第一二五
    、一九三、一九四頁）。依證人李麗育上開陳述，足見前揭
    辦理貸款抵押設定之「不動產抵押契約」、「土地、建築改
    良物抵押權設定契約書」上之「乙○○」字跡，係由承辦本
    件抵押設定之證人李麗育所填載，並非被告甲○○偽簽。
  (三)又證人即臺南縣新市鄉農會職員陳枝於原審審理時證稱：
    系爭貸款僅鄭罔受前往農會辦理借款手續，伊未見到甲○○
    等語（原審卷第九十頁）；另證人即臺南縣新市鄉農會職員
    張舜評、鄭素真於原審審理時均證稱：辦理系爭貸款時不確
    定告訴人乙○○是否有到農會等語（原審卷第九七、九八頁
    ）。亦僅能證明系爭借款非告訴人親自辦理，尚不能證明該
    借款情事係由被告甲○○所主導。復徵之本件告訴所指事實
    ，發生在八十三年十月十三日，雖告訴人指其係在其母鄭罔
    受辦理貸款一個月後交付被告甲○○簽名之三百萬元借用證
    及鄭罔受簽名之二百萬元借用證（原審卷第三○七頁）後始
    知其名下土地遭人持以抵押貸款，惟告訴人在時隔近六年後
    ，始於八十九年九月八日具狀告訴，有告訴狀附於偵查卷可
    考。鄭罔受苟未經告訴人同意擅取告訴人土地所有權狀及印
    鑑等證明文件冒貸金錢，告訴人縱未即時追究刑事詐欺罪等
    責，也應循民事訴訟程序確認該借款法律關係不存在，以確
    保其權利，然告訴人竟未為上開保障自己權利之行為，且繼
    續繳納貸款利息，實違常情。
  (四)再衡之被告鄭罔受與告訴人係母子關係，同居一處共同生活
    ，鄭罔受持告訴人之土地所有權狀、印章等證件辦理抵押貸
    款，其外觀足以使人認係經其子授權辦理貸款事宜，尚難以
    被告甲○○擔任該借款之連帶保證人即推論其明知鄭罔受未
    經告訴人授權，擅以告訴人名下之不動產供作擔保並以告訴
    人名義擔任連帶保證人。至於告訴人指稱：本件貸款時被告
    甲○○為臺南縣新市鄉農會會員代表，可運用關係核貸云云
    ，此部分並未提出證據以實其說，其空言指述系爭貸款係被
    告甲○○利用其農會代表職權，才准予核貸，係推測之詞，
    無從採信。
  (五)證人即鄭罔之夫、告訴人之父曾春財於原審雖證稱，上開貸
    款乃鄭罔受與被告甲○○二人一起去新市鄉農會辦的，鄭罔
    受要借二百萬元，甲○○要借三百萬元，所以一次向新市鄉
    農會貸得五百萬元，甲○○並出具二紙借據給乙○○等語（
    原審卷第三○七頁）。上開證言，對於告訴人是否允以其不
    動產為擔保，供鄭罔受持向農會辦理抵押貸款，並未為任何
    證物。惟若被告係與鄭罔受共謀於告訴人不知情況下，以告
    訴人不動產向農會貸款，又何須另出據借據予告訴人，反暴
    露自己犯行（借據影本二紙附於偵查卷第十一頁）﹖上訴本
    院後，本院依原審調閱之辦理前揭抵押權鑑定文件所附印鑑
    證明書影本（八十三年九月廿九日第四○四二號乙○○印鑑
    證明，原審卷第一○一頁），向新市鄉戶政事務所調閱該印
    鑑證明原本，並將告訴人乙○○於本件偵審中訊問時所為簽
    名既當庭自書之姓名等，送請憲兵司令部為筆跡鑑定，認印
    鑑證明書上「乙○○」簽名與偵查卷第七十九頁、原審卷第
    五八、一五一、一九五、一九六頁，本院卷第卅五、五九、
    六○、六一頁上，乙○○自書之簽名字跡間個性、慣性及特
    徵均相符，有該司令部九十二年二月廿五日（92）宇鑑字第
    二六八二號函附於本院卷足考。上開印鑑證明申請日期為八
    十三年九月廿九日，為辦理本件不動產抵押文件而申請之戶
    籍謄本，亦同為八十三年九月廿九日（原審卷第一一六、一
    一八頁）；門牌證明於同年十月十二日核發（原審卷第一一
    三～一一五頁）；告訴人與鄭罔受所立不動產抵押契約日期
    亦為同年十月十二日（原審卷第一一○～一一二頁）；向地
    政事務所申請登記日期為同年十月十三日（原審卷第一○五
    、一○六頁）。由上開申請印鑑證明、戶籍謄本、門牌證明
    及契約成立並送件日期連貫觀之，可見乙○○本人親自申請
    印鑑證明，係為本件抵押權設定而辦理。告訴人於本院否認
    前去辦理印鑑證明云云，不足採信。
  (六)又最高法院於94年11月24日發回意旨略以：
    (1)鄭罔受以告訴人即其子乙○○所有上開土地向新市農會設
      定抵押債權貸得五百萬元，於八十三年十月二十七日提領
      同額款項，同日被告亦存入現金二百萬元，該農會之甲○
      ○現金收入傳票上並記載「鄭罔受入」字樣，有新市農會
      函送之「超額提領現金備查單」、「現金日記簿」、「現
      金收入傳票」（出納編號第三六號）可稽，告訴人因此質
      疑上開貸得之五百萬元係全數交由被告使用，主張本件偽
      造文書貸款事宜應係被告所主導，被告所辯鄭罔受係將貸
      得多餘款項借伊，伊事前不知情云云，為不可採信（見第
      一審卷第二六○、二六一、二七二、二八○頁，上訴審卷
      第三七、三八、四四、九三、九四頁）。被告對於該存入
      二百萬元之現金收入傳票，於第一審法官訊問時，竟稱「
      我不知這筆款項」（見第一審卷第三○八頁），被告有無
      借取該二百萬元款項，並未盡明瞭；倘鄭罔受貸得款項後
      ，全數均交被告使用，係針對被告之需要而辦理抵押借款
      ，被告且自承在放款借據上簽名蓋章，則鄭罔受未經告訴
      人同意為本件之抵押貸款行為，被告是否並不知情，而與
      鄭罔受無犯意聯絡及行為分擔關係，即非無詳求之餘地云
      云。
      關於係爭五百萬元中之二百萬元，係案外人卓永清之配偶
      陳靜儀於84年1月19日出賣房地取得現金一百五十萬元，
      再向其父借款五十萬元，共二百萬元交付被告，再由被告
      於84年4月22日匯款948400元入鄭罔受帳戶，同入現金存
      款51600元及84年5月8日匯款1,000,000入鄭罔受帳戶，共
      計二百萬元，並有鄭罔受新市鄉農會帳戶往來明細表附卷
      足稽（見被告提出證六），顯見若被告有向鄭罔受借用二
      百萬元，應已償還，至於三百萬元部分，被告屢稱確有於
      94年9月15日有親至新市鄉農會領款三百萬元，並由被告
      之子陳嘉益陪同將三百萬元返還鄭罔受等情，雖鄭罔受已
      死亡，無法證明確實是否已償還，但仍屬民事糾葛，應循
      民事訴訟程予求得解決，核與本件詐欺等案無關。
    (2)發回意旨又以：原審就調得告訴人名義之印鑑證明申請書
      與告訴人在偵審中之簽名字跡，送請國防部憲兵司令部刑
      事鑑識中心鑑定結果，除謂其中本案第一○四三二號偵查
      卷第七十七頁上告訴人簽名字跡「書寫潦草，無法進行特
      徵比對」外，認其餘部分簽名字跡個性、慣性及特徵均相
      符；然原審前將鑑定之筆跡資料，送交內政部警政署刑事
      警察局鑑定，據該局九十一年十一月十四日刑鑑字第○九
      一○三○六○一一號函覆稱「本案因印鑑證明申請書與比
      對資料上『乙○○』簽名筆跡書寫方式不同，且時間相隔
      久遠，歉難認定」，告訴人乃執此主張該送鑑定筆跡，既
      為「簽名筆跡書寫方式不同」，係經內政部警政署刑事警
      察局覆函認定兩者字跡不符（見原審卷第五一、九二頁）
      ，告訴人此部分主張究竟有無可採，原審未予審酌說明，
      仍憑憲兵司令部刑事鑑識中心之上開鑑定結果，認定本件
      貸款所用印鑑證明係告訴人親自申請，亦嫌理由欠備，難
      昭信服云云。
      告訴人乙○○於本案審理時雖一再否認系爭貸款之印鑑證
      明非其本人親自申請云云，但查甲○○自訴乙○○誣告案
      中，乙○○已坦承「印鑑證明書申請書上面乙○○的筆跡
      才是我的筆跡，申請書上面乙○○是我寫的沒有錯」等語
      甚詳在卷，並有台南地方法院於92年8月26日審理乙○○
      被訴誣告案中之審理筆錄附於本院更一審卷足稽，由此更
      足證明本案以乙○○所有不動產貸款五百萬元之印鑑證明
      係乙○○本人所申請無誤，既然係乙○○本人親自申請，
      顯見乙○○確有同意其母鄭罔受以其不動產向新市鄉農會
      貸款五百萬元，而鄭罔受所貸得之五百萬元如何使用或借
      予他人以賺利息，應係鄭罔受個人之問題，核與被告甲○
      ○無關，而乙○○因本案被訴誣告案中，亦經本院九十三
      年上訴字第144號93年5月20日以乙○○意圖他人受刑事處
      分，向該管公務員誣告，量處有期徒刑六月，緩刑四年（
      現由最高法院審理中）在案，因此上開鑑定機關雖對於印
      鑑證明書申請書是否係乙○○之筆跡，無法明確指明，但
      乙○○既已於誣告案中坦承係其簽名之筆跡已如上述，更
      足證明本案被告甲○○並無詐欺等犯行可言。
    (七)又本案上訴後告訴人聲請傳喚證人曾春財、張舜評，以證
      明其所訴為真云云。然曾、張二名證人均已於原審到庭為
      證，已如前述，且所證無何不明確之處，依刑事訴訟法第
      一百九十六條規定，無再予傳喚之必要，併此明。
四、原審以查無積極證據足以證明被告甲○○有何詐欺、偽造文
    書之犯行，認公訴意旨所訴前開犯行不能證明，依刑事訴訟
    法第三百零一條第一項規定，為被告甲○○無罪之諭知，核
    無不合。檢察官依告訴人之請求上訴，指摘原判採證不當，
    為無理由，應予駁回。
五、原審判決漏植公訴人到庭執行職務，然審理筆錄已記載檢察
    官劉聰熙到庭執行職務，此瑕疵尚不足影響原判決，附此敘
    明。
據上論斷，應依刑事訴訟法第三百六十八條，判決如主文。
本案經檢察官李傳來到庭執行職務。
中    華    民    國     95    年    3     月   29    日
                  刑事第五庭   審判長法  官 楊明章
                                     法  官 戴勝利
                                     法  官 顏基典
以上正本證明與原本無異。
如不服本判決，應於收受本判決後十日內向本院提出上訴書狀。
其未敘述上訴理由者並得於提起上訴後十日內向本院補提理由書
狀（均須按他造當事人之人數附繕本）「切勿逕送上級法院」。
                                    書記官  呂嘉文
中    華    民    國    95    年    3     月    29    日


司法院資訊處製作；財團法人民間司法改革基金會備份。
